【裁判字號】    95,勞再易,2
【裁判日期】    951229
【裁判案由】    聲請再審
【裁判全文】
臺灣高雄地方法院民事判決             95年度勞再易字第2號
再審原告    永駿豐建設工業股份有限公司
法定代理人  甲○○
再審被告    乙○○
上列當事人間請求損害賠償事件，再審原告對於本院民國95年8
月31日所為之93年度勞簡上字第19號確定判決提起再審之訴，本
院判決如下：
    主  文
再審之訴駁回。
再審訴訟費用由再審原告負擔。
    理  由
一、按再審之訴，應於30日之不變期間內提起，此期間自判決確
    定時起算，判決於送達前確定者，自送達日起算，其再審之
    理由發生或知悉在後者，均自知悉時起算，民事訴訟法第50
    0 條第1 、2 項定有明文。經查，本件原確定判決於民國95
    年9 月18日送達再審原告，再審原告於原審判決送達之日起
    30日內之95年10月6 日提起本件再審之訴 (有本院收狀戳可
    稽)， 並未逾越30日之不變期間，應屬合法，合先敘明。次
    按再審之訴顯無再審理由者，得不經言詞辯論，以判決駁回
    之，民事訴訟法第502 條第2 項亦有明定。
二、再審意旨略以：
    (一)按民事訴訟法第428 條之立法理由亦僅表示於原告所表明
      請求之原因事實尚難判斷所得主張之法律關係時，審判長
      始應適時行使闡明權，命其敘明或補充之，然於93年度鳳
      勞簡字第8 號（下稱原審判決）之原審法官卻於93年10月
      4 日言詞辯論程序時直接詢問再審被告之訴訟代理人訴訟
      標的是否為勞工保險條例（下稱勞保條例）第72條第2 項
      ，並於當日庭訊完畢即宣示辯論終結，定期宣判，顯然逾
      越闡明權之規定及立法理由，此部分程序有重大瑕疵，損
      害再審原告之權益，難謂合法，有93年度勞簡上字第93
      號之判決（下稱原確定判決）竟未以糾正，亦屬不合法，
      故原確定判決顯然適用法規有錯誤。
    (二)再審原告自始即爭執再審被告主張短少17,100元之月投保
      薪資爭執，甚而，「是否短少投保金額」更為再審原告對
      原審判決提起上訴之重要理由之一，再審原告於原審、原
      確定判決始終均主張已合法為再審被告投保勞工保險，詎
      原確定判決竟以「短少17,100元，為再審原告於言詞辯論
      時所不爭執，依民事訴訟法第280 條第1 項之規定，視同
      自認」，實係誤用民事訴訟法第280 條第1 項之規定，亦
      顯有民事訴訟法第496 條第1 項第1款 之「適用法規顯有
      錯誤」之再審理由。
    (三)再審被告於90年5 月間因委由訴外人陳麗櫻填寫勞工保險
      給付申請書，並以此內容記載不實之勞工保險申請書，詐
      領保險給付，經本院鳳山簡易庭94年度簡字第4183號刑事
      （下稱系爭刑事事件）判決以再審被告涉犯偽造文書及詐
      欺罪行判處有期徒刑5 月、緩刑3 年確定在案，再審原告
      迄未收受該判決，致未及庭呈原確定判決審酌。而上開刑
      事判決係未經原判決斟酌之重要證物，且斟酌後，再審原
      告可受較有利益之裁判，自有民事訴訟法第496 條第1項
      第13款之再審事由。
    (四)再審被告因涉犯系爭刑事事件，乃不得不離職，並於92年
      5 月15日向再審原告提出內容為「本人於92年5 月31日起
      自願辭職」之辭職書，再審原告亦同意其辭職，兩造應已
      合意終止勞動契約，依法再審被告不得再請求資遣費。然
      原確定判決竟認定再審被告係因薪資原因而離職，且代再
      審被告主張其未曾主張之勞動基準法（下稱勞基法）第14
      條第1 項第5 款所規定之終止權，更將系爭勞動契約終止
      時間倒置，認兩造合意終止契約係在再審被告依法終止之
      後，完全誤認事實，導致適用法律錯誤。
    (五)為此，爰依民事訴訟法第496 條第1 項第1 款及第13款之
      規定聲請再審等情，並聲明：1.93年度鳳勞簡字第8 號之
      判決不利於再審原告部分及93年度勞簡上字第19號之確定
      判決部分均廢棄。2.廢棄部分再審被告對再審原告之訴駁
      回。3.再審及前審訴訟費用均由再審被告負擔。
三、按再審之訴顯無再審理由者，得不經言詞辯論，以判決駁回
    之，民事訴訟法第502 條第2 項定有明文。所謂顯無再審理
    由，係指就再審原告所主張之再審原因，無須另經調查辯論
    ，即可判定其不足以動搖原確定判決所為判斷結果而言。次
    按有下列各款情形之一者，得以再審之訴對於確定終局判決
    聲明不服。但當事人已依上訴主張其事由或知其事由而不為
    主張者，不在此限：一適用法規顯有錯誤者。... 一三、當
    事人發現未經斟酌之證物或得使用該證物者。但以如經斟酌
    可受較有利益之裁判者為限。」之再審事由，民事訴訟法第
    496 條第1 項第1 款、第13款規定甚詳。再按解釋意思表示
    原屬事實審法院之職權，原確定判決不過就事實審法院所確
    定之事實為法律上之判斷，事實審法院解釋意思表示，縱有
    不當，亦不生適用法規顯有錯誤問題，最高法院64年台再字
    第140 號判例意旨可資參照；又按民事訴訟法第496 條第1
    項第1 款所謂適用法規顯有錯誤，係指確定判決就事實審法
    院所確定之事實適用法規顯有錯誤而言。至事實審法院認定
    事實錯誤，調查證據欠周或判決不備理由，雖得於判決確定
    前據為提起上訴之理由，究與適用法規顯有錯誤有別，當事
    人不得據以提起再審之訴，最高法院80年度台再字第64 號
    判決意旨可資參照。經查：
 (一) 再審原告以原審判決法官於93年10月4 日言詞辯論程序時直
    接詢問再審被告之訴訟代理人訴訟標的是否為勞工保險條例
    第72條第2 項，並於當日庭訊完畢即宣示辯論終結，定期宣
    判，顯然逾越闡明權之規定及立法理由，此部分程序亦有重
    大瑕疵，損害再審原告之權益，難謂合法，而原確定判決亦
    認於法並無不合，即有判決顯然適用法規有錯誤之情事云云
    。按民事訴訟法為擴大訴訟制度解決紛爭之功能，就審判長
    闡明權之行使，固於89年2 月間增訂第19 9條之1 之規定，
    然仍以原告「已」陳述之事實及其聲明，於實體法上得主張
    數項法律關係而原告不知主張時，審判長始須曉諭原告於該
    訴訟程序中併予主張，以便當事人得利用同一訴訟程序徹底
    解決紛爭。倘原告於事實審未為該陳述及聲明，縱各該事實
    與其已主張之訴訟標的法律關係有關，本於當事人處分權主
    義及辯論主義，審判長仍無闡明之義務，有最高法院93年台
    上字第18號裁判意旨參照。查，再審被告於93年6 月18日起
    訴時，民事起訴狀內，已起訴請求就勞保給付短少部分及資
    遣費部分請求再審原告給付，並就起訴主張之事實理由具狀
    陳明，有起訴狀一紙附於原審卷內，茲法官先於93年7 月26
    日就兩造主張之事實理由進行辯論調查釐清後，再於93 年
    10月4 日進行言詞辯論時就原告主張事實及理由之法律關係
    （即勞保條例第72條第2 項、動基法第14條第4 項及同法第
    17條）進行闡明義務，揆諸前揭裁判意旨，即無不當。再審
    原告指稱原確定判決此部分理由認定，具有民事訴訟法第
    496 條第1 項第1 款所定之再審事由云云，殊無足取。
  (二)至再審原告以原確定判決理由第4 頁第2 段中載有「... 被
    上訴人主張上訴人以月投保薪資36,300元，為被上訴人投保
    勞工保險，又被上訴人之母於91年11月30日死亡，若被上訴
    人勞工保險之月投保薪資為42,000元，可領得之喪葬津貼為
    126,000 元，若月投保薪資為36,300元，可領取之喪葬津貼
    為108,900 元，因而短少17,100元，為被告於言詞辯論時所
    不爭執，依民事訴訟法第280 條第1 項之規定，視同自認
    ... 」等認定理由，與再審原告爭執「是否短少投保金額」
    不合，原確定判決以再審原告有自認上開事實，即屬判決顯
    然適用法規有錯誤之情事云云。惟觀諸原確定判決就得心證
    理由欄內之第2 點，載明:「查被上訴人主張自88年8 月1日
    起至92年5 月31日止，受僱於上訴人，被上訴人投保勞工保
    險之月投保薪資應為42,000元之事實，業據其提出91年度各
    類所得扣繳憑單影本1 份為證，再觀之被上訴人提出之91
    年度各類所得扣繳憑單影本，可知被上訴人於91年度之薪資
    所得總額為493,200 元，每月平均薪資為41,100元，依照行
    政院勞工委員會於87年8 月28日發布之勞工保險月投保薪資
    分級表所示，被上訴人之投保薪資屬於第22級，月投保薪資
    為42,000元，是被上訴人此部分之主張，堪信為真正。再被
    上訴人主張上訴人以月投保薪資36,300元，為被上訴人投保
    勞工保險，又被上訴人之母於91年11月30日死亡，若被上訴
    人勞工保險之月投保薪資為42,000元，可領得之喪葬津貼為
    126,000 元，若月投保薪資為36,300元，可領取之喪葬津貼
    為108,900 元，因而短少17,100元，為被告於言詞辯論時所
    不爭執，依民事訴訟法第280 條第1 項之規定，視同自認，
    並有出勞工保險被保險人投保資料表影本、勞工保險局93年
    8 月23日保承工字第09310392870 號函各1 份在卷可按（參
    見原審卷第110 頁至第112 頁），被上訴人此部分之主張，
    亦堪信為真實。從而，被上訴人主張其勞工保險之月投保薪
    資金額應為42,000元，上訴人以36,300元為被上訴人投保，
    將其月投保薪資金額以多報少，致被上訴人於91年12月10日
    向勞工保險局請領母親死亡之喪葬津貼短少17,100元，堪信
    為真正。上訴人辯稱：上訴人為被上訴人投保勞工保險之投
    保薪資金額，均依規定辦理，並無短報情事云云，自不足採
    。」等情，顯係以被上訴人勞工保險之月投保薪資為42,000
     元 ，可領得之喪葬津貼為126,000 元，若月投保薪資為36
    , 300 元，可領取之喪葬津貼則為108,900 元為前提之不爭
    事實，再引用相關證據進行判斷，且查再審原告於原審93年
    10月4 日言詞辯論程序中，陳述「我們有對原告保險，短報
    保費部分自負額應扣除，一萬七千元我願意給付，原告是自
    動離職，被告不應給付資遣費」（見原審卷第118 頁），則
    原確定判決引述上開計算基礎及再審原告前在原審時所為供
    述暨客觀存在之函文等文書證據，資為駁斥再審原告於訴訟
    進行中所持之抗辯事由，即屬原確定判決斟酌卷內證據資料
    ，而為之判斷，而原確定判決於審酌後，說明理由，據以判
    斷再審原告相關抗辯不可採信，其認事用法並無違誤；再審
    原告認上開部分理由認定，具有民事訴訟法第496 條第1 項
    第1 款所定之再審事由云云，殊無足取。
  (三)按法院裁判適用法規或解釋法律，係依職權為之，原無待當
    事人提出其他判決以為證據。再審原告提出另一判決，利用
    其法律上之見解而為有利於己之主張，不能謂係民事訴訟法
    第496 條第1 項第13款之新證物，有最高法院64年台聲字第
    58號裁判意旨可資參考。再審原告指稱：系爭事件刑事判決
    以再審被告犯偽造文書及詐欺罪行判處有期徒刑5 月、緩刑
    3 年確定在案，再審原告迄未收受該判決，致未及庭呈原確
    定判決審酌。而上開刑事判決係未經原判決斟酌之重要證物
    云云，惟查，原確定判決中既已就再審原告主張再審被告因
    涉有偽造文書等系爭刑事案件再經再審原告總經理杜淑貞發
    現，再審原告之法定代理人甲○○要求再審被告自行離職，
    再審被告於95年5 月15日提出其上記載「本人於92 年5月31
    日起自願辭職」之辭職書，而再審被告自不得請求資遣費云
    云，認所主張與事實，並不足取（見原確定判決第10頁第12
    行以下至第11頁第13行），顯見原確定判決已審酌系爭刑事
    事件相關事實，則再審原告縱於彼時提出系爭刑事事件判決
    ，亦難資為其有利之認定。況民事法院得獨立審判，本不受
    刑事判決認定事實之拘束。揆諸前揭裁定意旨，法院裁判適
    用法規或解釋法律，係依職權為之，原無待提出其他判決以
    為證據，而此所謂其他判決，再審原告僅利用其法律上之見
    解而為有利於己之主張，尚不能謂係民事訴訟法第496 條第
    1 項第13款之新證物，故再審原告主張未及時提出系爭刑事
    判決，致原確定判決未能及時審酌，即屬無據。遑論，再審
    被告上開刑事罪行，與本件再審被告是否因薪資問題而離職
    ，係屬二事，並無必然之關聯性，亦不足以據此證明再審被
    告即無因薪資問題而離職之事實。是上開刑事判決縱於該案
    件中經斟酌，亦不足為有利於再審原告之裁判，再審原告以
    前揭事由指稱本件具有當事人發現未經斟酌之證物或得使用
    該證物者云云，委無可取。
 (四) 末按事實審法院認定事實錯誤，調查證據欠周或判決不備理
    由，雖得於判決確定前據為提起上訴之理由，究與適用法規
    顯有錯誤有別，當事人不得據以提起再審之訴（最高法院80
    年度台再字第64號裁判意旨參照）。再審原告雖又表示再審
    被告係自動離職，且兩造合意終止勞動契約，原確定判決認
    定事實有誤，致適有法規錯誤云云；查原確定判決已就再審
    原告指稱再審被告於90年5 月間因委由訴外人陳麗櫻填寫
    勞工保險給付申請書，並以此內容記載不實之勞工保險申請
    書，詐領保險給付。再審被告是否係薪資問題而離職。
    再審被告是否係自願辭職，並合意終止勞動契約等情，引用
    相關人證、物證，再依調查證據結果及兩造全辯論意旨而為
    判斷之事項，就相關證據認定被上訴人確因薪資問題而離職
    詳為斟酌論斷。再審原告上開指摘核屬原審證據取捨、事實
    認定之職權範圍，依前揭說明，縱得據為上訴之理由，然與
    適用法規顯有錯誤有間，再審原告據此為提起再審之理由，
    顯屬無據。
四、綜上所述，原確定判決並無再審原告所指適用法規顯有錯誤
    、當事人發現未經斟酌之證物或得使用該證物者。但以如經
    斟酌可受較有利益之裁判者為限等民事訴訟法第496 條第1
    項第1 款、第13款所定再審事由，是以本件再審之訴顯無理
    由，爰不經言詞辯論，逕以判決駁回之。
五、結論：本件再審之訴為無理由，依民事訴訟法第502 條第2
    項、第78條，判決如主文。
中    華    民    國    95    年    12    月    29    日
              勞工法庭    審判長法  官      李昭彥
                                法  官      柯彩燕
                                法  官      陳銘珠
上為正本係照原本作成。
本判決不得上訴。
中    華    民    國    95    年    12    月    29    日
                                書記官      曾瓊玉


司法院資訊處製作；財團法人民間司法改革基金會備份。
